【裁判字號】    89,易,3234
【裁判日期】    920331
【裁判案由】    詐欺
【裁判全文】
臺灣高雄地方法院刑事判決                        八十九年度易字第三二三四號
    公  訴  人  臺灣高雄地方法院檢察署檢察官
    被      告  戊○○
右列被告因詐欺案件，經檢察官提起公訴（八十八年度偵字第二七九七八號），及移
偵字第四○三八號），本院判決如左：
    主  文
戊○○連續幫助意圖為自己不法之所有，以詐術使人將本人之物交付，累犯，處有期
徒刑玖月。
    事  實
一、戊○○曾於民國八十二年間，因違反肅清煙毒條例案件，經法院判處有期徒刑三
    年三月確定，甫於八十五年十月九日執行完畢。仍不知悔改，明知國內社會上此
    起彼落、層出不窮之詐騙集團或不法份子為掩飾其不法行徑，避免執法人員之追
    究及處罰，經常利用他人之支票存款帳戶掩人耳目，因此，在客觀可以預見一般
    取得他人支票帳戶使用之行徑，常與行財產犯罪所需有密切關連，竟以縱有人持
    其支票作為詐騙之犯罪工具，亦不違其本意之幫助犯意，乃於附表一所示之時間
    ，向銀行申請如附表一所示之支票帳戶，再以每本空白支票新台幣（下同）三萬
    元之代價提供予丙○○（另案由台南地方法院審理中）、及不詳姓名綽號「蔡董
    」、「林董」、「張董」等人組織之詐騙集團供作詐財之用或轉售與其他人，茲
    ：
    （一）嗣有乙○○（俟通緝到案後審結）與癸○○（已另行審結）取得如附表一
          編號一、編號二及編號三之支票三張，乙○○及癸○○乃基於共同意圖為
          自己不法所有之概括犯意聯絡，由乙○○介紹癸○○與三商人壽保險股份
          有限公司（下稱三商保險公司）之業務員丁○○認識，並向丁○○佯稱為
          癸○○公司之員工子○○、己○○及甲○○等人購買保險，於簽定保險契
          約後，由癸○○持附表編號一、編號二及編號三之支票，分別為不知情之
          子○○、己○○及甲○○支付保費，同時於支票上刻意簽發高於保費之面
          額，並要求丁○○找回差額，且向丁○○保證支票支付沒有問題，使張瓊
          文陷於錯誤，於扣除保費後，分別找還乙○○及癸○○五萬元、十萬四千
          元及六萬元。嗣上開交付之支票均遭退票，丁○○始知受騙。
    （二）於八十八年九月初，另有林王寶瑞（另案審理中）取得如附表一編號四所
          示之支票，竟意圖為自己不法之所有，持上開支票，連同壬○○、辛○○
          （均已審結）及鄭丁贊（另案審理中）之支票三張，向丑○○借貸一百十
          三萬五千三百元，使丑○○不疑有他，如數交付上開借款，詎屆期全部支
          票均遭退票，丑○○始知受騙。
二、案經丁○○、庚○○、丑○○分別訴由台灣高雄地方法院檢察署檢察官偵查起訴
    及移送本院併案審理，以及法務部調查局台南縣調查站報告台灣台南地方法院檢
    察署檢察官移送本院併案審理。
    理  由
一、訊據被告戊○○固坦承以人頭名義申請上開支票帳戶，並以每本空白支票三萬元
    之代價提供予丙○○等人之事實（見本院九十二年三月二十五日筆錄），惟矢口
    否認有何幫助詐欺之犯行，辯稱：伊不認識乙○○、癸○○及林王寶瑞等人云云
    ：經查：
    （一）有關乙○○、癸○○及林王寶瑞如何以被告之上開支票向丁○○及丑○○
          等人行騙之經過，業據告訴人丁○○及丑○○於偵審中指述甚詳。且被告
          所申請如附表一所示之支票，其開戶日期至拒絕往來之日期，相距均不滿
          一年，且拒絕往來之日期，均為八十八年十一月間，此分別有如附表所示
          二家銀行之函文各一份在卷可稽。倘支票申請人確有使用支票之真意，豈
          有放任所申請之支票於短期內令其跳票之理。顯見其提供支票予丙○○使
          用時，即預定上開支票必定不會兌現，即俗稱之「芭樂票」。又觀之張力
          大及癸○○持上開支票給付丁○○保險費時，均故意交付丁○○超出應給
          付保費金額之支票，並向丁○○保證支票之支付沒有問題，而要求丁○○
          扣除保費之後，找回超過之金額，致使丁○○信以為真而陷於錯誤，顯見
          乙○○、癸○○確有對告訴人丁○○施以詐術而行騙。另林王寶瑞固陳稱
          ：支票是綽號「阿惠」之人積欠其欠款所交付，「阿惠」表示該支票是他
          人所給付之運費云云（見本院九十年十月十一日筆錄）。惟林王寶瑞卻無
          法提出「阿惠」之真實姓名及年籍資料供本院查證，難認所辯為真實。從
          而乙○○、癸○○及林王寶瑞等人以被告之支票詐騙之犯罪事實，已堪認
          定。
    （二）被告又辯稱：不知支票帳戶係供作詐騙集團行騙之用。惟按民間理財習慣
          ，支票帳戶係屬個人財產重要檢索依據，帳戶內金錢流向及相關記載，常
          為稅法或其他各該法律之重要憑據，且支票若使用不當，成為銀行之拒絕
          往來戶，金融信用形同破產，被告業已成年，且為受有基本常識教育之人
          ，自無可能不瞭解其中涉及之重要法律爭議，且支票帳戶一般人均可前往
          開戶，如非用於非法之途，需要之人只須自己前往開戶即可，又何須向他
          人購買帳戶。更何況，支票如流入他人戶頭作為不當用途，將來可能成為
          對己不利之事證，是以借用支票予他人使用時，衡情必會探詢使用目的及
          方式，甚而留存對方真實姓名、年籍之資料或隨時檢索查驗使用情形方屬
          常情，豈有借用後任令不管，且大肆簽發使用，竟仍全然不知其中緣由，
          且未留存或探詢對方真實姓名、年籍以求日後涉訟時自保之理。且被告提
          供空白支票供不法集團使用，亦獲取每本空白支票三萬元之報酬，顯見其
          係為貪圖不法利益，終不顧可能衍生之法律責任，而仍提供自己之空白支
          票予毫無相干之人士使用，尚難認其無違法性之認知，是被告上開辯解悖
          離常情至鉅，所辯無從採憑。
    （三）又公訴人就被告提供支票帳戶之行為，均認係犯刑法第三百三十九條之詐
          欺罪，惟依被害人丁○○、丑○○等人之指述，均未指述其等被詐欺過程
          中，曾與被告聯繫、見面或接洽等接觸；亦未向上開被告求證支票之真實
          性等情，是就如何向被害人等進行詐欺之過程一節，僅能證明實際對渠等
          行詐騙取財物事實者，係被告乙○○、癸○○及林王寶瑞等人。衡酌本件
          詐欺行為中，上開被告所提供之「芭樂票」，固屬被告乙○○等人詐財之
          工具，為詐欺行為之一重要環節，然客觀上施用詐術之方法多端，倘由發
          票人本人親自出面與被詐欺者行金錢交接者，尚可稱之已涉詐欺構成要件
          行為分擔，然若僅係提供支票予他人使用，在不能證明支票之提供者，與
          行詐騙之人具有共同犯意之連絡下，性質上應僅屬詐欺取財構成要件以外
          之協助行為，尚難遽認即係本於共同犯意聯絡與行騙者，分擔任何向被害
          人非法詐財之行為，充其量，應認僅止於幫助之犯意而為詐欺構成要件以
          外之行為耳。此外，復有如附表一所示之支票及退票理由單影本四張、三
          商人壽保險股份有限公司要保書三份在卷可資佐證，本件事證明確，被告
          犯行可堪認定。
二、核被告戊○○連續提供如附表一所示之支票帳戶供他人行騙，所為係犯刑法第三
    百十九條第一項詐欺罪之幫助犯，應依刑法第三十條第二項之規定，依正犯之刑
    減輕之。被告先後多次幫助詐欺之行為，時間緊接，手法相同，觸犯構成要件相
    同之罪名，顯係基於概括犯意為之，為連續犯，應依刑法第五十六條之規定論以
    一罪，並依法加重其刑。又被告曾於八十二年間，因違反肅清煙毒條例案件，經
    法院判處有期徒刑三年三月確定，甫於八十五年十月九日執行完畢，此有台灣高
    等法院被告全國前案紀錄表及台灣高雄地方法院檢察署刑案資料查註紀錄表各一
    份在卷可佐。其前受有期徒刑之執行完畢後，五年內再犯本件有期徒刑以上之罪
    ，為累犯，應依刑法第四十七條之規定，遞加重其刑，並先加重後減輕之。爰審
    酌被告為貪圖不法利益，竟提供俗稱之「芭樂票」供他人詐騙財物，嚴重扭曲支
    票作為交易之支付及信用工具之功能，嚴重影響金融秩序之安定性，及犯罪後態
    度等一切情狀，量處如主文所示之刑，以資儆懲。
三、移送併辦部分，即台灣高雄地方法院八十八年度偵字第二九七○五號詐欺案（被
    害人丑○○部分）、及台灣台南地方法院八十九年度偵字第四○三八號（其中有
    關被告提供彰化銀行延平分行、中興銀行南台南分行支票予丙○○販賣使用部分
    ），與本件起訴部分，具有連續犯之裁判上一罪之關係，為本件起訴效力所及，
    本院自當併予裁判，附此敘明。
四、至於台灣台南地方法院檢察署八十九年度偵字第四○三八號移送併辦意旨尚認被
    告有提供如附表二所示之支票帳戶，販賣予丙○○作為行騙他人之用。惟按提供
    自己屆期必定無法兌現之支票供他人使用，除非支票之提供者與行為人對於行騙
    之內容具有犯意聯絡及行為分擔，而應與行騙者論以共同正犯之外，充其量應僅
    能論以詐欺罪之幫助犯，已如前述。又「刑法上之幫助犯，以正犯已經犯罪為構
    成要件，故幫助犯無獨立性，如無他人犯罪行為之存在，幫助犯即無由成立。」
    最高法院六十年台上字第二一九五號著有判例可資參照。經查：丙○○於偵查中
    固不諱言：自八十七年初，就以販賣人頭支票為業（見台灣台南地方法院檢察署
    八十九年度偵字第四○三八號，八十九年五月五日筆錄）。惟查：被告戊○○所
    提供之附表二所示支票，丙○○是否已經販賣予第三人行騙，向何人行騙等情，
    則並無積極之證據足以證明。尚難認為已有正犯存在之事實。是揆之前揭判例之
    意旨，既無證據證明有正犯構成犯罪，則被告幫助犯罪之行為，自不構成犯罪。
    從而此部分自難認與起訴部分具有裁判上一罪之關係，本院無從併予審理，應退
    由檢察官另行偵辦。
據上論斷，應依刑事訴訟法第二百九十九條第一項前段，刑法第五十六條、第三百三
十九條第一項、第三十條、第四十七條、罰金罰鍰提高標準條例第一條前段，判決如
主文。
中      華      民      國      九十二    年      三    月    三十一    日
                                  臺灣高雄地方法院刑事第七庭
                                      審判長  法  官  陳志銘
                                              法  官  曾吉雄
                                              法  官  高英賓
右正本證明與原本無異。
如不服本判決，應於判決送達後十日內，向本院提出上訴狀。
                                              書記官  林雯琪
中    華    民    國    九十二    年       三      月        三十一    日
附表一：
  ┌──┬────┬────┬────┬────┬─────┬────┐
  │編號│銀    行│帳號    │面額    │發票日  │開戶日期  │拒絕往來│
  ├──┼────┼────┼────┼────┼─────┼────┤
  │一  │彰化銀行│○三三四│100000  │88.10.15│88.1.22   │88.11.5 │
  │    │延平分行│一一二九│        │        │          │        │
  │    │        │○      │        │        │          │        │
  ├──┼────┼────┼────┼────┼─────┼────┤
  │二  │中興銀行│○五○一│164000  │88.10.9 │88.1.8    │88.11.5 │
  │    │南台南分│一七九  │        │        │          │        │
  │    │行      │        │        │        │          │        │
  ├──┼────┼────┼────┼────┼─────┼────┤
  │三  │彰化銀行│○三三四│130000  │88.10.8 │88.1.22   │88.11.5 │
  │    │延平分行│一一二九│        │        │          │        │
  │    │        │○      │        │        │          │        │
  ├──┼────┼────┼────┼────┼─────┼────┤
  │四  │中興銀行│○五○一│265500  │88.10.25│88.1.8    │88.11.5 │
  │    │南台南分│一一七九│        │        │          │        │
  │    │行      │        │        │        │          │        │
  └──┴────┴────┴────┴────┴─────┴────┘
   備註：
   一、彰化銀行延平分行八十九年六月二十六日彰延第一○九二號函。
   二、中興銀行南台南分行八十九年十一月十日興南台南支字第○一二九號函。
附表二：
    ┌────────────┬──────┬─────┬─────┐
    │  銀                行  │帳      戶  │啟用日    │拒絕往來  │
    ├────────────┼──────┼─────┼─────┤
    │彰銀  北台南            │000000000   │88.1.15   │88.11.5   │
    ├────────────┼──────┼─────┼─────┤
    │台新  金華              │000000000   │88.3.10   │88.11.5   │
    ├────────────┼──────┼─────┼─────┤
    │台南中小企銀  南台南    │12250       │88.3.4    │88.11.5   │
    ├────────────┼──────┼─────┼─────┤
    │大眾商銀  西台南        │0000000     │88.3.10   │88.11.5   │
    ├────────────┼──────┼─────┼─────┤
    │台南五信  民權          │00000-00    │88.5.28   │88.11.5   │
    └────────────┴──────┴─────┴─────┘
     備註：
     一、彰化銀行北台南分行八十九年一月二十日彰北台南字第○一二○號函。
     二、台新銀行金華分行八十九年一月二十八日台新金華字第八九○○○四號函
     三、台南中小企業銀行南台南分行八十九年一月二十四日 (八九)南銀南分字第
         ○○○一一號函。
     四、大眾商業銀行西台南分行八十九年一月二十四日大眾西台南分字第○○八
         號函。
附錄論罪科刑法條：
中華民國刑法第三百三十九條
意圖為自己或第三人不法之所有，以詐術使人將本人或第三人之物交付者
，處五年以下有期徒刑、拘役或科或併科一千元以下罰金。
以前項方法得財產上不法之利益或使第三人得之者，亦同。
前二項之未遂犯罰之。
中華民國刑法第三十條
幫助他人犯罪者，為從犯。雖他人不知幫助之情者，亦同。
從犯之處罰，得按正犯之刑減輕之。


司法院資訊處製作；財團法人民間司法改革基金會備份。
